臺灣新北地方法院三重簡易庭民事判決
110年度重簡字第1807號
原      告  詹秀蓮  
被      告  蔡伊清  
上列當事人間請求確認本票債權不存在事件，本院於民國111年1
月24日言詞辯論終結，判決如下：
　　主　    文
一、確認被告持有原告所簽發如附表所示之本票，對原告之本票
    債權於超過新臺幣（下同）50萬元部分不存在。
二、原告其餘之訴駁回。
三、訴訟費用由被告負擔17％，餘由原告負擔。 
　　事實及理由
一、按確認法律關係之訴，非原告有即受確認判決之法律上利益
    者，不得提起之，民事訴訟法第247條第1項前段定有明文。
    又所謂即受確認判決之法律上利益，係指法律關係之存否不
    明確，原告主觀上認其在法律上之地位有不安之狀態存在，
    且此種不安之狀態，能以確認判決將之除去者而言（最高法
    院52年台上字第1240號判例意旨參照）。查被告以如附表編
    號1、2所示原告為發票人之本票，向本院聲請裁定准許強制
    執行，經本院以110年度司票字第7964號民事裁定（下稱系
    爭本票裁定）准許在案等事實，為兩造所不爭執，並經本院
    依職權調取系爭本票裁定民事卷宗查核無訛。如附表所示之
    本票（下稱系爭本票）既由被告持有，且其中如附表編號1
    、2所示之本票並已行使票據權利，而原告否認該本票債權
    ，顯然兩造就系爭本票債權存在與否已發生爭執，如不訴請
    確認，原告在私法上之地位將有受侵害之危險，則原告提起
    本件確認本票債權不存在之訴，即有確認之法律上利益。
二、原告主張：
　　原告原本是合會的會首，被告是會員，於民國110年8月20日
    因疫情緣故，因受同為會員的訴外人林彩鳳（下稱林彩鳳）
    拖累，無法讓合會繼續運作，在110年8月20日經過活會同意
    之後，在第34會切掉（總會共39會），原告本來是要叫林彩
    鳳簽立本票，但被告稱因為原告是會首，所以要開本票給他
    ，但是這筆錢原是林彩鳳跟被告借標，原定要在110年12月
    給付，但因為原告在110年8月就切會，所以林彩鳳沒辦法一
    次拿出錢，原告有跟被告說盡量幫林彩鳳還這筆帳，但是如
    果沒有辦法，還是要林彩鳳還，原告才在110年9月先替林彩
    鳳墊付10萬。被告和訴外人石慧萍（下稱石慧萍）等人共有
    4個會，剩1個活會，1個會的利息約12、13萬左右，因為原
    告把會切掉，應該要扣除33會標的利息，如此計算的話，原
    告即不用再付，況且這筆錢應該是林彩鳳要付，原告從頭到
    尾也都有跟被告說這筆錢是林彩鳳要還的，原告也只是先替
    林彩鳳還10萬元，除非死會有人跑掉找不到人，原告才需要
    負責，並聲明：請求確認被告所持有如附表編號1、2、3所
    示之本票債權對原告不存在。
三、被告則以：
　　當初是有4個會，其中2個會已經結清，有1會尚欠被告28萬
    會款，還有1個活會，原告和被告說要以60萬結清，原告並
    保證每個月至少會拿10萬元給我，所以才請原告簽本票借據
    ，110年7月31日有拿到10萬元，但之後就拿不到尾款。原告
    簽本票當是也沒有提到林彩鳳的事，原告是會首，會員繳不
    出錢，被告應該是要向會首請求會款，而不是要被告自己去
    跟其他會員拿錢。本票借據也是原告自己心甘情願簽的。並
    聲明：請求駁回原告之訴。
四、本院之判斷：
　㈠按稱合會者，謂由會首邀集二人以上為會員，互約交付會款
    及標取合會金之契約。其僅由會首與會員為約定者，亦成立
    合會。會首應於前項期限內，代得標會員收取會款，連同自
    己之會款，於期滿之翌日前交付得標會員。逾期未收取之會
    款，會首應代為給付。因會首破產、逃匿或有其他事由致合
    會不能繼續進行時，會首及已得標會員應給付之各期會款，
    應於每屆標會期日平均交付於未得標之會員。但另有約定者
    ，依其約定，民法第709條之1第1項、第709條之7第2項、第
    709條之9第1項分別定有明文。本件原告主張因停止合會，
    依被告要求簽立如附表所示之本票，其中附表編號1、2之本
    票經被告持向本院聲請強制執行一情，業據其提出系爭本票
    裁定、會單一紙、訴外人林彩鳳簽發之本票6紙等件在卷可
    參（本院卷第13-14、43、51、53頁），且不否認如附表所
    示本票均為其所親簽，惟主張因停止合會所生之債務應存在
    於被告與林彩鳳之間，而與其無涉。
　㈡經查，依被告提出之110年7月20日錄音光碟以及錄音譯文，
    內容略以：「
　  石慧萍：所以就是之前28萬不承認，跟後面的死會結清！剩
    後面那個活會64萬！我們也不想讓你賠錢，你現在可以給我
    們多少？　
    原告：月底有一個可以標，最少20或30萬。
　　石慧萍：我們也有誠心想跟你處理，如果我們叫你簽本票，
    你願意嗎？　
    原告：可以呀！要簽押。　
    石慧萍：我覺得我們要有一個依據。　
    原告：本票我是一定要簽給你們。　
　　石慧萍：這對我們也是一個保障，你願意簽最好！你不用64
    萬跟我們處理，我們只要60萬，你就簽60萬！我們後面就是
    60萬，4萬我們也不要了！你就簽60萬，你看你要分幾張簽
    。　
    原告：我先20萬20萬這樣簽。　
　　石慧萍：就是你給我們一個保障，你還10萬也沒關係，我們
    也不會不承認，你還另外10萬，我們一張本票就會還你！因
    為會都是有利息的，利息我們也不要了！只想收回本金！　
    原告：好！
　　....
    石慧萍：所以你現在月底可以給我們20萬嗎？　
　　原告：我先10萬或20萬，我說最少的，先這樣子好嗎？下個
    月的再下個月算。」
　　由上開對話內容可知，原告曾與石慧萍及被告商討系爭合會
    結清事宜，因系爭合會有其他會員未繳納會款而無法繼續，
    兩造遂就被告及石慧萍等人共有之4個會，其中尚未收到的
    會款以及剩餘一個活會的會款，達成以60萬元結清的協議，
    並由原告簽發面額20萬元的系爭本票3張作為債務的擔保，
    原告並答應於110年7月底先償還10萬元或是20萬元，此部分
    事實，足堪認定。
　㈢次查，證人即系爭合會會員林彩鳳（下稱林彩鳳）於111年1
    月24日本院言詞辯論時具結證稱：「（卷內原告所提出）這
    六張票是我開的沒錯。應該是會錢，開給會首的。她說這是
    我剩下的會錢。被告所提錄音，當時我沒有在場。當時會費
    我沒繳出來，是會首會先幫我墊。」等語（本院卷第62至63
    頁），足見於110年7月20日協商合會結清事宜時，林彩鳳並
    不在場，既是如此，林彩鳳自無從就其未繳付之會款，如何
    給付與被告達成協議。且依民法第709條之7第2項之規定，
    逾期未收取之會款，會首即原告應代為給付，且就此原告亦
    有收受未繳會款之會員即林彩鳳簽發之本票，是就林彩鳳未
    繳之會款，原告自有代為給付之義務。原告主張應由被告自
    行向林彩鳳請求被告未收取之會款等云云，尚無足採。
　㈣另據證人石慧萍於111年1月24日本院言詞辯論時具結證稱：
    「我老公賴國洧是系爭合會會員，有二會。我跟被告跟翁瑋
    琦持有四個會，當初講好先標到的就先均分。因為標第三個
    會就差我們28萬沒有給我們了，所以剩下一個活會。卷存錄
    音內容都是我跟原告的對話」（本院卷第64頁）；證人即系
    爭合會會員翁瑋琦結後證稱：「我確實跟石慧萍還有被告共
    同持有四個會錄音當日我有我在場。我相信原告說每個月還
    10萬給我們。結果她7/30有給我們十萬，到8/30就收不到。
    錄音內容是要就系爭活會會款做結清」等語（本院卷第65頁
    ），是被告抗辯原告係因為要結清合會才簽發附表所示本票
    ，而原告僅清償10萬元等語，堪信為真實。從而，被告對原
    告之債權60萬元，扣除原告已還款之10萬元，應認系爭借款
    超過50萬元部分已因清償而消滅。
五、綜上所述，原告請求確認確認被告持有原告所簽發如附表所
    示本票，於逾50萬元，對原告之本票債權不存在，洵屬有據
    ，應予准許。其餘部分，則無理由，應予駁回。
六、本件事證已臻明確，兩造其餘攻防方法及所提證據，核與判
    決結果無影響，爰不一一論述。
七、訴訟費用負擔之依據：民事訴訟法第79條。
中    華    民    國   111    年    2     月    24    日
                  三重簡易庭  法  官  王凱俐
以上正本係照原本作成。
如不服本判決，應於送達後20日內，向本院提出上訴狀並表明上
訴理由，如於本判決宣示後送達前提起上訴者，應於判決送達後
20日內補提上訴理由書（須附繕本）。
如委任律師提起上訴者，應一併繳納上訴審裁判費。
中    華    民    國   111    年    2     月    24    日
                              書記官  林穎慧
　　　　　　　　　　　　　　　
附表：
本票附表：至清償日止利息按週年利率6%計算       編號 發票日 票面金額 到期日 利息起算日 票據號碼 備考 1 110年7月20日 200,000元 110年7月31日 110年8月1日 CH0000000  2 110年7月20日 200,000元 110年8月31日 110年9月1日 CH0000000  3 110年7月20日 200,000元 110年9月30日 110年10月1日 CH0000000